ACORDAO-COMPLETO-2444767

ACÓRDÃO 3182/2023 ATA 12/2023 - SEGUNDA CÂMARA

VISTOS, relatados e discutidos estes autos de Tomada de Contas Especial, instaurada pelo Tribunal Superior Eleitoral, nos termos do art. 35, § 1°, da Resolução TSE 21.841/2004, em desfavor dos Srs. José Maria Eymael, Luiz Vidal Silva, Renato da Silva e Celso Roberto Veloso, todos pertencentes à Comissão Executiva do Diretório Nacional do Partido Social Democrata Cristão - PSDC (Gestão 1999-2003) , em razão da não aprovação da regular aplicação dos recursos provenientes do Fundo Partidário, referentes ao exercício de 2001;
ACORDAM os Ministros do Tribunal de Contas da União, reunidos em sessão de Segunda Câmara, ante as razões expostas pelo Relator, com fundamento no art. 1º, caput e § 1º, da Lei 9.873/1999; c/c os arts. 2º, 8º, caput, e 11 da Resolução-TCU 344/2022, em:
9.1. reconhecer a incidência da prescrição intercorrente das pretensões ressarcitória e punitiva e arquivar estes autos;
9.2. dar ciência desta deliberação aos responsáveis.

Tomada de Contas Especial instaurada pelo Tribunal Superior Eleitoral, nos termos do art. 35, § 1°, da Resolução TSE 21.841/2004, em desfavor dos Srs. José Maria Eymael (Presidente), Luiz Vidal Silva (1° Vice-Presidente, falecido, conforme certidão à Peça 1, p. 137), Renato da Silva (Tesoureiro Geral) e Celso Roberto Veloso (1º Tesoureiro), todos pertencentes à Comissão Executiva do Diretório Nacional do Partido Social Democrata Cristão - PSDC (Gestão 1999-2003), em razão da não aprovação da regular aplicação dos recursos provenientes do Fundo Partidário, referentes ao exercício de 2001

Segunda Câmara

Partido Social Democrata Cristão - Diretório Nacional.

3. Responsáveis: Celso Roberto Veloso (XXX.381.348-XX); Jose Maria Eymael (XXX.617.128-XX); Luiz Vidal Silva (XXX.711.134-XX); Renato da Silva (XXX.925.198-XX).

13.1. Ministros presentes: Augusto Nardes (na Presidência) e Aroldo Cedraz (Relator).
13.2. Ministro-Substituto convocado: Marcos Bemquerer Costa.

AROLDO CEDRAZ

Transcrevo, a seguir, a instrução técnica de peça 86, com a qual anuiu o corpo diretivo da então SecexTCE (peças 87 e 88) :
INTRODUÇÃO
1.	Trata-se de Tomada de Contas Especial instaurada pelo Tribunal Superior Eleitoral, nos termos do art. 35, § 1°, da Resolução TSE 21.841/2004, em desfavor dos Srs. José Maria Eymael (Presidente) , Luiz Vidal Silva (1° Vice-Presidente, falecido, conforme certidão à Peça 1, p. 137) , Renato da Silva (Tesoureiro Geral) e Celso Roberto Veloso (1º Tesoureiro) , todos pertencentes à Comissão Executiva do Diretório Nacional do Partido Social Democrata Cristão - PSDC (Gestão 1999-2003) , em razão da não aprovação da regular aplicação dos recursos provenientes do Fundo Partidário, referentes ao exercício de 2001.
HISTÓRICO	
2.	A prestação de contas apresentada pelo PSDC, referente ao exercício de 2001, foi rejeitada por decisão unânime do Tribunal Superior Eleitoral, nos termos do voto do Relator, Exmo. Ministro José Delgado, exarado na Resolução TSE 22.453, de 19/10/2006 (Peça 56) .
3.	O fundamento para a instauração da Tomada de Contas Especial, conforme apontado na Informação 721/2010 COEPA-SCI/TSE (Peça 6, p. 3-71) , foi a omissão de parte dos dirigentes do PSDC em encaminhar a documentação comprobatória da destinação dada aos recursos do Fundo Partidário, impossibilitando a verificação da real movimentação financeira ao longo do exercício financeiro de 2001 e, em consequência, impedindo a Justiça Eleitoral de atestá-la. A prestação de contas apresentada pelo PSDC consta à peça 3, p. 68-107, e as posteriores complementações à peça 3, p. 124-197.
4.	Conforme consignado pelo Tribunal Superior Eleitoral (TSE) na Informação 721/2010 COEPA-SCI/TSE (Peça 6, p. 68) , o montante de recursos disponibilizados ao Partido Social Democrata Cristão no exercício de 2001 foi de R$ 22.997,01, oriundos das seguintes fontes:
	Fonte
	Valor (R$) 

	Saldo do exercício anterior
	1.403,32

	Créditos do ano fiscal de 2000, disponibilizados em janeiro de 2001
	57,24

		61,27

	Cotas dos recursos públicos repassados ao PSDC ao longo do ano fiscal de 2001
	21.475,18

	TOTAL
	22.997,01

5.	Segundo os extratos bancários à peça 4, p. 119-135, e à Peça 5, p. 65, os recursos do Fundo Partidário, referentes ao exercício de 2001, foram transferidos ao PSDC por meio do crédito das seguintes parcelas na Conta Corrente 1.054-5 da Agência 1270-X do Banco do Brasil:
	DATA DE OCORRÊNCIA
	VALOR ORIGINAL (R$) 

	1/1/2001
	1.403,32

	2/1/2001
	57,24

	4/1/2001
	61,27

	25/1/2001
	1.658,85

	9/2/2001
	16,67

	20/2/2001
	99,91

	20/2/2001
	1.658,85

	2/4/2001
	58,39

	2/4/2001
	1.658,85

	23/4/2001
	85,85

	23/4/2001
	1.658,85

	23/5/2001
	1.658,85

	23/5/2001
	89,70

	29/6/2001
	152,44

	29/6/2001
	1.658,85

	24/7/2001
	1.658,85

	24/7/2001
	92,80

	27/8/2001
	1.914,06

	27/8/2001
	90,92

	27/9/2001
	1.914,06

	20/10/2001
	1.777,34

	26/11/2001
	1.777,34

	26/12/2001
	1.793,75

	Total
	22.997,01

6.	Diante da desaprovação das contas, o procedimento de recomposição do Tesouro Nacional foi iniciado, conforme previsto no art. 34 da Resolução TSE 21.841/2004.
7. 	Não alcançado o ressarcimento no âmbito administrativo, foi instaurada a presente tomada de contas especial, sendo os autos encaminhados a este Tribunal para julgamento. 
8. 	O procedimento foi concluído em dezembro de 2010, com a emissão do Certificado de Auditoria à Peça 6, p. 100-101, e posterior encaminhamento ao Presidente do TSE, em 16/12/2010 (Peça 6, p. 102) , o qual se manifestou, em 3/3/2011, favoravelmente à remessa do processo a este Tribunal (Peça 6, p. 107-108) .
9.	No âmbito do TCU, o processo foi instruído com proposta de arquivamento, sem cancelamento do débito (Peça 8) , tendo em vista que o valor atualizado do prejuízo apurado no processo era inferior ao limite fixado pelo Tribunal para a instauração de TCE, conforme disposto no art. 6º, inciso I, da IN/TCU 71/2012, então vigente. A proposta foi acolhida pelo escalão superior da unidade (Peças 9 e 10) , e pela d. Procuradoria (Peça 11) .
10.	O processo foi julgado na Sessão de 1/10/2013 da Segunda Câmara, por meio do Acórdão 5.948/2013 (Rel. Min. Aroldo Cedraz) , à Peça 14, prolatado nos seguintes termos:
9.1. arquivar o presente processo, com fundamento no art. 93 da Lei nº 8.443/1992, nos arts. 169, inciso VI, e 213 do RI/TCU, assim como no art. 6º, inciso I, c/c o art. 19 da IN/TCUnº 71/2012;
9.2. informar ao TSE que o arquivamento ora proposto não gera prejuízo para a adoção das medidas previstas no art. 15 da IN/TCU nº 71/2012, no sentido de registrar nos cadastros de devedores e nos sistemas de informações contábeis, especialmente no previsto na Lei nº 10.522/2002 (Cadin) , as informações relativas ao valor do débito e à identificação dos responsáveis;
9.3. encaminhar cópia do presente Acórdão, acompanhado do Relatório e do Voto que o fundamentam, ao Tribunal Superior Eleitoral e aos Srs. José Maria Eymael, Renato da Silva, Celso Roberto Veloso e ao espólio de Luiz Vidal Silva.
11.	Irresignados com a decisão, os Srs. José Maria Eymael e Renato da Silva protocolaram o expediente à Peça 26, a título de Embargos de Declaração à referida deliberação, requerendo que fossem formalmente citados para apresentar alegações de defesa, e que, ao final, seja-lhes concedida a prestação jurisdicional por meio de julgamento de mérito das presentes contas.
12.	Cumprindo determinação do Exmo. Ministro Aroldo Cedraz, no Despacho à Peça 33, o expediente foi examinado na instrução à Peça 34, que, constatando que os interessados não fizeram menção a obscuridade, omissão ou contradição no Acórdão 5948/2013-TCU-Segunda Câmara, que justificasse a interposição de embargos de declaração, propôs:
a) não conhecer do expediente apresentado pelos Srs. José Maria Eymael e Renato da Silva como embargos de declaração;
b) autorizar o desarquivamento do presente processo, com fundamento no art. 199, § 3º, do Regimento Interno/TCU e no art. 19, § 2º, da Instrução Normativa TCU 71/2012;
c) restituir os autos à Secex/SP para adoção das medidas pertinentes à citação de todos os responsáveis arrolados no processo, e posterior instrução do feito, considerando os elementos apresentados no referido expediente (peças 26 a 29) ;
d) dar ciência do acórdão que vier a ser proferido, bem como do relatório e do voto que o fundamentarem, ao Tribunal Superior Eleitoral e aos responsáveis.
13.	Com a concordância do escalão superior da unidade técnica (Peças 35 e 36) , a proposta foi submetida à elevada consideração do Ministro-Relator, que, em Despacho à Peça 38, determinou a oitiva do d. Ministério Público junto ao Tribunal, o qual, no Parecer proferido à Peça 38, também manifestou-se de acordo com a proposta.
14.	O processo foi então apreciado na Sessão de 8/5/2018 da Segunda Câmara, que prolatou o Acórdão 3.225/2018 (Rel. Min. Aroldo Cedraz) , à Peça 39, nos seguintes termos:
a) não conhecer do expediente apresentado pelos Srs. José Maria Eymael e Renato da Silva como Embargos de Declaração;
b) autorizar o desarquivamento do presente processo, com fundamento no art. 199, § 3º, do Regimento Interno/TCU e no art. 19, § 2º, da Instrução Normativa TCU 71/2012;
c) restituir os autos à Secex/SP para adoção das medidas pertinentes à citação de todos os responsáveis arrolados no processo, e posterior instrução do feito, considerando os elementos apresentados no referido expediente (Peças 26 a 29) ;
15.	Foi efetuada a análise dos pressupostos de procedibilidade, verificando-se que não houve o transcurso de mais de dez anos desde o fato gerador sem que tenha havido a notificação do responsável pela autoridade administrativa federal competente (art. 6º, inciso II, c/c art. 19 da IN/TCU 71/2012, modificada pela IN/TCU 76/2016) , uma vez que as despesas impugnadas datam do exercício de 2001, e o TSE notificou os devedores em 2008 (peça 1, p. 6-12) .
16.	Verificou-se, ademais, que os responsáveis tinham conhecimento das irregularidades apontadas na Informação 721/2010 COEPA-SCI/TSE (Peça 6, p. 3-71) , possuindo plenas condições de exercer o direito de defesa com base nos elementos constantes dos autos do processo, do qual solicitaram e receberam cópia integral, em 13/8/2015 (Peça 32) .
17.	Embora o valor atualizado do débito indicado no item 4, supra, em 1/1/2017, sem juros, fosse de R$ 63.332,15, inferior portanto a R$ 100.000,00, limite fixado por este Tribunal para encaminhamento de TCE, sendo possível propor, a título de racionalização administrativa e economia processual o arquivamento do processo, com fundamento no art. 93 da Lei 8.443/1992, nos arts. 169, inciso VI, e 213 do RI/TCU c/c os arts. 6º, inciso I, e 19 da IN/TCU 71/2012, modificada pela IN/TCU 76/2016, o Acórdão 3225/2018-TCU-Segunda Câmara (Rel. Min. Aroldo Cedraz) , à Peça 39, determinou o desarquivamento dos autos, diante do requerimento feito pelos responsáveis no sentido de serem formalmente citados.    
18.	Assim, a Tomada de Contas Especial foi considerada devidamente constituída e em condição de ser instruída.
EXAME TÉCNICO
19.	No exame técnico realizado na instrução de citação à peça 59, foi abordado que conforme consignado na Informação 721/2010 COEPA-SCI/TSE (Peça 6, p. 3-71) , a presente TCE foi instaurada em decorrência da não comprovação, por parte do Partido Social Democrata Cristão, da boa e regular aplicação dos recursos do Fundo Partidário, relativos ao exercício de 2001. Os referidos recursos foram creditados na Conta Corrente 1.054-5 da Agência 1270-X do Banco do Brasil (Peça 4, p. 119-135, e Peça 5, p. 65) .
20.	Segundo a Informação 873/2008 COEPA-SCI/TSE (Peça 4, p. 72) :
18. 0 PSDC descumpriu de forma contumaz, ao longo do exercício financeiro de 2001, a determinação de movimentar exclusivamente recursos públicos em sua conta bancária nº 1.054-5, agência nº 1270-X, do Banco do Brasil, sem a confusão com receitas de outras fontes. Esta prática impediu a Justiça Eleitoral de atestar se a movimentação financeira realizada pelo Partido, ao longo do exercício financeiro de 2001 refletiu, de forma adequada, a realidade das receitas e despesas com os recursos do Fundo Partidário.
21.	Em razão desta irregularidade, e considerando que, notificado, o PSDC não apresentou documentação que permitisse à Justiça Eleitoral aferir a boa e regular aplicação dos recursos do Fundo Partidário transferidos à aludida agremiação no exercício de 2001, apurou-se como débito a ser ressarcido ao Tesouro Nacional a totalidade desses recursos, no montante original de R$ 22.997,01, conforme indicado nos itens supracitados. Foi salientado que a obrigatória movimentação dos referidos recursos em conta bancária específica decorre de disposição legal (arts. 42, §1º, 43 e 44, §1º, da Lei 9.096/95) , e de decisões exaradas pelo Tribunal Superior Eleitoral (Resoluções 20.568/00 e 20.828/01) . 
22.	A impossibilidade de se aferir a boa e regular aplicação dos aludidos recursos, com base na documentação apresentada pelo PSDC à Justiça Eleitoral, está demonstrada nos diversos pareceres constantes dos autos: Informação 873/2008 COEPA-SCI/TSE (Peça 1, p. 18-29) , Informação 499/2010 COEPA-SCI/TSE (Peça 2, p. 3-66) , Informação 359/2006 COEPA-SCI/TSE (Peça 3, p. 9-11) , Informação 213/2003 COEP-GABPRE/TSE (Peça 3, p. 108-113) , Informação 577/2007 COEPA-SCI/TSE (Peça 4, p. 64-71) , Informação 873/2008 COEPA-SCI/TSE (Peça 4, p. 72-84) , Informação 406/2009 COEPA-SCI/TSE (Peça 4, p. 85-104) e Informação 721/2010 COEPA-SCI/TSE (Peça 6, p. 3-71) .
23.	Os responsáveis pela gestão dos recursos em tela foram apontados pelo PSDC no documento à Peça 3, p. 66: José Maria Eymael (Presidente) , Luiz Vidal Silva (1° Vice Presidente, falecido em 26/9/2009, conforme certidão à Peça 1, p. 137) , Renato da Silva (Tesoureiro Geral) e Celso Roberto Veloso (1º Tesoureiro) , todos pertencentes à Comissão Executiva do Diretório Nacional do Partido Social Democrata Cristão - PSDC (Gestão 1999-2003) .
24.	O Acórdão 3.225/2018 (Rel. Min. Aroldo Cedraz) , à Peça 39, que determinou o desarquivamento do processo e a citação dos responsáveis, também determinou na instrução do feito fossem considerados os elementos às Peças 26-29. A Peça 26 consiste de pedido para que os responsáveis fossem citados pelo Tribunal, já apreciado no referido decisum. A Peça 27 contém cópias de documentos já constantes do processo original de TCE, e as Peças 28 e 29 juntam procurações aos autos. Portanto, afirmou-se que não existem, nas referidas peças, documentos ou informações que pudessem afastar as irregularidades apontadas nos autos.
25.	Quanto a demais débitos imputados aos responsáveis, foram encontrados os seguintes processos em tramitação no Tribunal:
	Responsável
	Processos

	José Maria Eymael
	Processo 032.809/2010-7 (TCE, aberto) , Processo 004.729/2011-0 (TCE, encerrado) 

	Espólio de Luiz Vidal Silva
	Processo 032.809/2010-7 (TCE, aberto) 

	Renato da Silva
	Processo 032.809/2010-7 (TCE, aberto) , Processo 004.729/2011-0 (TCE, encerrado) 

	Celso Roberto Veloso
	Processo 032.809/2010-7 (TCE, aberto) , Processo 004.729/2011-0 (TCE, encerrado) 

26.	Quanto à ocorrência ou não da prescrição da pretensão punitiva do TCU, conforme Acórdão 1441/2016-TCU-Plenário (Rel. Min. Benjamin Zymler) , que uniformizou a jurisprudência acerca dessa questão, subordina-se ao prazo geral de prescrição indicado no art. 205 do Código Civil, que é de 10 anos, contado da data de ocorrência da irregularidade sancionada, nos termos do art. 189 do Código Civil, sendo este prazo interrompido pelo ato que ordenar a citação, a audiência ou a oitiva do responsável. No caso em exame, ocorreu a prescrição da pretensão punitiva, uma vez que a liberação dos recursos e a realização das despesas não comprovadas ocorreram no exercício de 2001, e o ato que ordenou a citação, o Acórdão 3225/2018-TCU-Segunda Câmara, foi prolatado em 8/5/2018 (Peça 39) .
27.	Assim, de acordo com as análises empreendidas naquela fase instrutória, a irregularidade descrita no relatório do tomador (Informação 721/2010 COEPA-SCI/TSE) , bem como as respectivas condutas identificadas, que deram origem a esta TCE, foram descritas da forma que se segue:
27.1	Irregularidade: não comprovação da boa e regular aplicação de recursos do Fundo Partidário disponibilizados ao Partido Social Democrata Cristão - PSDC no exercício de 2001 (peça 6, p. 8) , consubstanciada nos seguintes fatos:
	a) quebra de nexo causal entre as despesas declaradas e os recursos federais disponibilizados, uma vez que estes foram movimentados na mesma conta bancária com verbas de outras fontes;
	b) ausência de comprovação da efetiva ocorrência de despesas informadas;
	c) ausência de documentação válida para comprovar a despesa apresentada;
	d) não comprovação de que a despesa apresentada beneficiou o PSDC.
27.2	Evidências da irregularidade: Extrato bancário conta específica (Peça 4, p. 119-135, e Peça 5, p. 65) , Informação 873/2008 COEPA-SCI/TSE (Peça 1, p. 18-29) , Informação 499/2010 COEPA-SCI/TSE (Peça 2, p. 3-66) , Informação 359/2006 COEPA-SCI/TSE (Peça 3, p. 9-11) , Informação 213/2003 COEP-GABPRE/TSE (Peça 3, p. 108-113) , Informação 577/2007 COEPA-SCI/TSE (Peça 4, p. 64-71) , Informação 873/2008 COEPA-SCI/TSE (Peça 4, p. 72-84) , Informação 406/2009 COEPA-SCI/TSE (Peça 4, p. 85-104) e Informação 721/2010 COEPA-SCI/TSE (Peça 6, p. 3-71) .
27.3	Normas infringidas: Constituição Federal art. 37, caput, c/c o art. 70, parágrafo único; Decreto-lei 200/1967, art. 93; Lei 9.096/95, arts. 42, §1º, 43 e 44, §1º.
27.4	Débito:
	DATA DE OCORRÊNCIA
	VALOR ORIGINAL (R$) 

	1/1/2001
	1.403,32

	2/1/2001
	57,24

	4/1/2001
	61,27

	25/1/2001
	1.658,85

	9/2/2001
	16,67

	20/2/2001
	99,91

	20/2/2001
	1.658,85

	2/4/2001
	58,39

	2/4/2001
	1.658,85

	23/4/2001
	85,85

	23/4/2001
	1.658,85

	23/5/2001
	1.658,85

	23/5/2001
	89,70

	29/6/2001
	152,44

	29/6/2001
	1.658,85

	24/7/2001
	1.658,85

	24/7/2001
	92,80

	27/8/2001
	1.914,06

	27/8/2001
	90,92

	27/9/2001
	1.914,06

	20/10/2001
	1.777,34

	26/11/2001
	1.777,34

	26/12/2001
	1.793,75

27.5	Cofre credor: Fundo Partidário.
27.6	Responsáveis solidários: José Maria Eymael (CPF XXX.617.128-XX) , espólio de Luiz Vidal Silva (CPF XXX.711.134-XX) , Renato da Silva (CPF XXX.925.198-XX) e Celso Roberto Veloso (CPF XXX.381.348-XX) .
27.7	Condutas: permitir ou movimentar na mesma conta bancária recursos de outras fontes com os recursos do Fundo Partidário transferidos ao Partido Social Democrata Cristão - PSDC no exercício de 2001; não apresentar documentação válida a comprovar a despesa informada ou que o gasto beneficiou o partido.
27.8	Nexo de causalidade: as condutas descritas impediram o estabelecimento do nexo causal entre as possíveis despesas efetuadas com os referidos recursos financeiros e a conseguinte demonstração da boa e regular aplicação dos recursos.
27.9.	Culpabilidade: não há excludentes de ilicitude, de culpabilidade e de punibilidade; é razoável supor que os responsáveis tinham consciência da ilicitude de sua conduta; era exigível conduta diversa da praticada, qual seja, desincumbir-se do seu dever por meio da apresentação da documentação comprobatória das despesas realizadas, em conformidade com a legislação que rege a matéria, bem como movimentar na conta bancária específica apenas os recursos do Fundo Partidário.
27.10.	Encaminhamento: citação.
28.	Em razão da irregularidade apontada encontrar-se devidamente demonstrada e após pronunciamentos favoráveis da Unidade, Subunidade e Relator do processo, foram citados os aludidos responsáveis, para apresentarem alegações de defesa e/ou recolherem, solidariamente, o valor total do débito quantificado. Saliente-se que embora apenas os Srs. José Maria Eymael e Renato da Silva tenham solicitado ao Tribunal oportunidade para apresentação de alegações (Peça 26) , o Acórdão 3.225/2018 (Rel. Min. Aroldo Cedraz) , à Peça 39, determinou a citação de todos os responsáveis arrolados no processo. 
29.	Assim sendo, foram enviados os ofícios de citação (peças 65-71) , constando as ciências de recebimento às peças 72-77 e 81. Diante da informação de "endereço insuficiente" constante da peça 77, foi reenviado ofício de citação ao responsável Celso Veloso (peça 84) , constando ciência de recebimento válida à peça 84. Desse modo, conforme despacho de conclusão das comunicações processuais à peça 85, foram devidamente citados os responsáveis arrolados no presente processo, bem como a Sra. Maria Beatriz Portugal Vidal (CPF XXX.966.074-XX) , na condição de administradora provisória do espólio do Sr. Luiz Vidal Silva, responsável falecido. 
30.	Foram apresentadas alegações de defesa por parte do Sr. José Maria Eymael e do Sr. Renato da Silva (peça 80) , enquanto os demais se mantiveram silentes, considerando-se revéis para todos os efeitos processuais. 
Alegações de defesa apresentadas pelos Srs. José Maria Eymael e Renato da Silva (peça 80) 
31.	Os procuradores dos responsáveis fazem um breve histórico do processo desde a sua fase interna até a chegada ao TCU, ressaltando que o motivo que teria levado o TSE a incluir os responsáveis pelo PSDC (Partido Social Democrata Cristão) , atual DC (Democracia Cristã) , no Cadastro Informativo dos Créditos não Quitados de Órgãos e Entidades Estaduais (Cadin) foi o arquivamento do processo no TCU sem julgamento de mérito (peça 80, p. 4) . 
32.	Inicialmente, argumentam que a Justiça Eleitoral não atestou a regularidade da aplicação dos recursos do Fundo Partidário, diante do fato de que a conta bancária não movimentou exclusivamente recursos públicos, sem a confusão com receitas de outras fontes, vindo a impedir, portanto, a comprovação de que a movimentação financeira realizada pelo Partido, ao longo do exercício financeiro de 2001, refletiu, de forma adequada, a realidade das receitas e despesas com os recursos do Fundo Partidário (peça 80, p. 4) . 
33.	Os responsáveis defendem que quando detectado depósito indevido de outros recursos na conta do Fundo Partidário (BB agência 1270-X e conta corrente 1054-5) o Partido providenciava seu estorno mediante transferência bancária intrapartidária para a conta de Outros Recursos (Banco Banespa conta corrente 13006107-1 e BB agência 1270-X e conta corrente 8428-X) , conforme demonstrativo elaborado à peça 80, p. 4-5. Desse modo, afirmam que não procede a afirmação de que o ingresso de outros recursos na conta de Fundo Partidário comprometia a análise das receitas e despesas. 
Análise
33.1	Consta da análise efetuada pelo TSE a informação de que as transferências para contas de "outros recursos" de valores indevidamente depositados na conta do Fundo Partidário levaram a uma mistura de recursos de doadores da iniciativa privada com recursos públicos, em uma mesma conta bancária, impedindo a verificação da real movimentação financeira dos recursos públicos. Outro aspecto mencionado pelo TSE é que o PSDC tratava como indevidos os depósitos de recursos de outras fontes na conta bancária de movimentação de recursos do Fundo Partidário e que, apesar de considerá-los como tal, não tomou nenhuma providência no sentido de bloquear novos créditos oriundos de pessoas da iniciativa privada. 
33.2	O TSE alega que ao longo do exercício financeiro de 2001 foram 60 (sessenta) depósitos de outras fontes na conta bancária de movimentação de recursos do Fundo Partidário. Os créditos indevidos e ilegais ocorreram ao longo de todo o ano fiscal de 2001 sem que fosse tomada nenhuma providência por parte da Direção Nacional do PSDC. Assim, a seu ver, não haveria como atestar a real movimentação financeira realizada. O TSE reforça que, caso realmente não fosse intenção do PSDC em misturar recursos de fontes diversas em uma única conta bancária, providências teriam sido tomadas no sentido de que todas as doações recebidas deveriam ter sido identificadas. Poderiam os dirigentes alertar aos depositantes que fizessem os créditos em outras contas que não aquela de movimentação do Fundo Partidário (peça 6, p. 63) . 
33.3	Além das questões abordadas pelo TSE, que de fato os dirigentes deveriam ter alertado aos depositantes que fizessem os créditos diretamente nas outras contas que não a de movimentação específica do Fundo Partidário, percebe-se que, no Demonstrativo das Transferências Intrapartidárias de "outros recursos" depositados na conta do Banco do Brasil ag 1270-X c/c 1054-5 (conta Fundo Partidário) , o valor total dos depósitos efetuados indevidamente, frutos de doações diversas, não corresponde ao valor total transferido para as contas do Banco Banespa agência 0120, c/c 13.006107-1 e do Banco do Brasil agência 1270-X c/c 8428-X, conforme alegado pelos responsáveis. 
33.4	A maioria dos lançamentos efetivamente correspondem à movimentação bancária ocorrida, no entanto, outros recebimentos não correspondem aos repasses feitos, chegando-se a uma diferença no montante de R$ 2.030,00 (valor total dos depósitos indevidos de R$ 14.710,00 e valor total das transferências efetuadas de R$ 12.680,00) - peça 80, p. 5-7.  Portanto, essa mistura de recursos de doadores da iniciativa privada com recursos públicos, em uma mesma conta bancária, impediu, de fato, a verificação da real movimentação financeira dos recursos públicos por parte do Tribunal Superior Eleitoral. 
33.5	Por isso mesmo, como analisado pelo TSE na Informação 873/2008 (peça 4, p. 77 e 82-84) , pode-se identificar que a saída de recursos sem a comprovação documental, exigida legalmente, ultrapassou a soma das cotas do Fundo Partidário percebidas pelo PSDC, ao longo do exercício financeiro de 2001, mais o saldo de recursos públicos do exercício anterior. A diferença é decorrente, justamente, da movimentação de recursos de outras fontes, que não públicas, na conta bancária de movimentação do Fundo Partidário.
34.	Os responsáveis alegam que no exercício de 2001 o valor transferido pela Justiça Federal ao Partido foi de R$ 21.475,18 e que a este valor deve ser acrescido o saldo de recursos existentes do exercício anterior no valor de R$ 1.403,32 e créditos do ano fiscal de 2000, disponibilizados em janeiro de 2001, nos valores de R$ 57,24 e R$ 61,27, alcançando um montante de R$ 22.997,01 (peça 80, p. 8) . 
35.	Mencionam, ainda, que, após o julgamento da Prestação de Contas do exercício de 2001, o TSE considerou como irregular a despesa de R$ 6.370,00 correspondente ao pagamento de aluguel com recursos do Fundo, que, segundo eles, está rigorosamente alicerçada em documentação fiscal correspondente. Assim, deduzindo-se de R$ 22.997,01 (total de recursos disponíveis) tal valor, restariam R$ 16.627,01, do qual R$ 4.536,70 também teriam sido gastos de forma irregular, segundo o TSE (peça 80, p. 13) .  
36.	Os responsáveis repisam as aplicações dos recursos ocorridas, conforme itens elencados abaixo:
36.1	Transferência de 20% do valor das cotas do Fundo Partidário para a conta especial de ISDC
36.1.1	Os responsáveis alegam que a transferência de 20% do valor das cotas do Fundo Partidário para a conta especial do ISDC foi efetuada no valor restante de R$ 358.65, haja vista o Partido ter transferido ao longo do exercício o valor de R$ 3.982,59, restando a transferir o valor de R$ 336,15. A diferença refere-se à aplicação de 20% sobre o recebimento de R$ 1.793,75 em 26/12/01 equivalente a R$ 358,75 (peça 80, p. 8) .  
Análise
36.1.2	Conforme consta da análise feita pelo TSE, verificou-se que o total transferido de R$ 3.982,59 havia sido inferior aos 20% do total recebido do Fundo Partidário no ano de 2001 que corresponderia a R$ 4.295,03. Assim, restaria comprovar o repasse de R$ 312,44 em favor da conta corrente do Instituto Social Democrata Cristão (peça 3, p. 10) . 
36.1.3	Conforme demonstrado nas alegações de defesa apresentadas, consta no extrato bancário a ordem bancária recebida no valor de R$ 1.793,75 (peça 80, p. 91) , tendo sido depositado na conta do Instituto (ISDC) o valor de R$ 358,65 (20% de R$ 1.793,75) no dia 7/1/2002, conforme se verifica no extrato bancário à peça 80, p. 93. Desse modo, infere-se que a pendência existente quanto a este ponto foi sanada, propondo-se deduzir do débito apurado o valor de R$ 358,65. 
36.2	Pagamento de aluguel cuja beneficiária era a Sra. Marlene Carvalho de Vasconcelos
36.2.1	Os responsáveis defendem que o pagamento de aluguel era feito à beneficiária Marlene Carvalho de Vasconcelos, no valor de R$ 12.585,00, sendo que, desse valor, R$ 6.370,00 foram pagos aluguéis com recursos do Fundo Partidário e o restante, no valor de R$ 6.215,00, por meio da conta outros recursos, Banco Banespa, agência 0120, conta corrente 13-006107-1 (peça 80, p. 10-11) . Ressaltam que todos os pagamentos de aluguel estão comprovados nos autos, mediante cópia dos cheques nominais à locadora, bem como os respectivos depósitos bancários e que, atendendo à exigência do TSE, a locadora Sra. Marlene Carvalho de Vasconcellos assinou instrumento denominado "Declaração de Recebimento de Pagamento de Aluguel", totalizando o valor líquido de R$ 12.585,00, com a assinatura de duas testemunhas.
Análise
36.2.2	Conforme consta da análise realizada pelo TSE, as despesas com aluguéis somavam R$ 10.800,00, tendo sido o contrato de locação primário, anterior ao de co-locação, estabelecido entre a empresa Grunase - Grupo Nacional de Serviços Ltda. e a senhora Marlene Carvalho de Vasconcelos, em princípio a proprietária do imóvel utilizado pelo PSDC como sua sede, na forma de co-locação (peça 3, p. 186-191 e p. 192-194) . 
36.2.3	Ocorre que, originalmente, no contrato de locação estabelecido entre a locadora e a empresa Grunase, o TSE verificou que esta foi representada pelo sócio, o Senhor José Maria Eymael, que também foi fiador do negócio conjuntamente com a sua esposa. Além de proprietário da empresa e fiador, o senhor José Maria Eymael também era o presidente do PSDC. Consta que o objeto da co-locação era ocupado por ambas as pessoas jurídicas, co-locador e co-locatário. 
36.2.4	Assim, o TSE abordou que não só as confusões de pessoas nos comandos do Partido e da empresa e nas dependências do imóvel descaracterizariam a co-locação, pois o contrato, em papel timbrado do PSDC, também impõe à Legenda as obrigações de pagar as despesas, na proporção de um terço, das contas de água, luz e IPTU, o que nunca ocorreu ao longo do exercício analisado. A suposta e não demonstrada obrigação foi estabelecida na Cláusula Quarta - Do Preço, em seu item 3. Portanto, não haveria como se aceitar a validade dos supostos pagamentos de aluguel à senhora Marlene Carvalho de Vasconcelos, pois na opinião do TSE não estaria configurada uma co-locação (peça 6, p. 26-27) . 
36.2.5	Como já apontado pelo TSE, observa-se que do valor total do aluguel no montante de R$ 12.585,00, R$ 6.370,00 foram pagos com recursos do Fundo Partidário, enquanto R$ 6.215,00 foram pagos com recursos de outras contas em nome do Partido. Foram anexados aos autos, bem como apresentados nas alegações de defesa, comprovantes dos pagamentos realizados, tais como cheques nominais à beneficiária e depositados em sua conta corrente, através de depósito identificado (peça 80, p. 94-155) . Além destes, constam os extratos bancários de saídas de numerário das contas correntes do Partido referentes a tal despesa e declaração da locadora, Sra. Marlene de Carvalho de Vasconcelos, atestando o recebimento com assinatura de duas testemunhas (peça 4, p. 117) . O contrato de locação encontra-se à peça 3, p. 186-191, e o contrato de sublocação encontra-se à peça 3, p. 192-194.
36.2.6	Conforme consta das informações do parágrafo anterior, há evidências de que o Partido pagou todo o aluguel do imóvel, embora ocorresse ocupação simultânea com a empresa Grunase, de propriedade do Sr. José Maria Eymael, também presidente do Partido. Sendo assim, além de se configurar que o Partido pagou além do que realmente usufruiu, há a questão de o sócio da empresa ser o representante do partido, em verdadeira infração aos princípios constitucionais da impessoalidade e moralidade. Não há justificativas, nos autos, para o fato de o partido ter alugado exatamente o imóvel ocupado pela empresa do presidente partidário. 
36.2.7	Desse modo, considera-se que deveria ter havido, efetivamente, rateio das despesas de aluguel entre os dois ocupantes do imóvel, o que não ocorreu. Pelo contrário, verificou-se que metade dele foi paga com recursos do Fundo Partidário e metade com recursos de outras contas em nome do Partido e não pela empresa Grunase. Assim, julga-se cabível deduzir do débito apurado o valor de R$ 6.292,50, correspondente à metade do valor total gasto pelo aluguel (R$ 12.585,00) , comprovado por meio da documentação acostada aos autos. 
36.3	Pagamento por serviço de sedex, no valor de R$ 9,00 
36.3.1.	Os responsáveis alegam que o pagamento feito a fornecedor, no valor de R$ 9,00, pelo BB, agência 1270-X, c/c 1054-5, cheque 202, foi por uso de serviço de Sedex, efetuado à ECT, restando incluir somente o ticket do correio (peça 80, p. 14) . 
Análise
36.3.2	Segundo o TSE, os documentos informados pelo PSDC para o gasto em destaque, são meros formulários timbrados de uma empresa particular, que não sofrem nenhuma espécie de controle por parte da administração pública. São documentos graciosos, na linguagem tributária. Utiliza-se o termo para aqueles documentos inidôneos utilizados para tentar a comprovação da transação mercantil neles discriminadas. O documento que realmente comprovaria despesas de postagem de correspondências ou encomendas seria aquele emitido pela Empresa Brasileira de Correios e Telégrafos, a ECT. Portanto, sem um documento capaz de comprovar a destinação da quantia objeto deste item, saída da conta bancária do Partido por onde transitavam os recursos do Fundo Partidário, não há como se atestar a real movimentação financeira em questão (peça 6, p. 28) . 
36.3.3	A despesa em comento se refere a suposto envio de sedex, o qual foi comprovado por meio de documento emitido pela empresa Postnet (peça 80, p. 168-170) . Ocorre que o responsável não apresentou o ticket dos correios, como comprovante válido. Assim, não é possível comprovar a despesa incorrida e considera-se não acolhida a alegação de defesa quanto a este ponto. 
36.4	 Pagamento por serviços de Assessoria de Relações Públicas - Serviço de Divulgação à Imprensa durante o mês de dezembro de 2000, no valor de R$ 853,99
36.4.1	Os responsáveis informam que o pagamento foi efetuado por meio da conta do Banco do Brasil, agência 1270-X, c/c 1054-5, cheque 214 (peça 80, p. 174) , tendo sido feito à empresa Grunase, por meio da nota fiscal 7177 (peça 80, p. 173) . Registram que a Informação 359/2006 em seu item 4.5.2 já apontava como atendida a exigência pertinente a esta nota fiscal, conforme consta da peça 4, p. 52. 
Análise
36.4.2	Como alegado pelos responsáveis, a despesa referente à nota fiscal 7177 foi considerada regularizada pelo TSE (peça 4, p. 52) e o valor pago correspondeu ao valor líquido de prestação de serviços no montante de R$ 837,25 mais os juros aplicados no valor de R$ 16,74 por pagamento em atraso, perfazendo o total de R$ 853,99 (peça 4, p. 26) . Nesse sentido, a seu ver, somente o valor referente aos juros seria vedado para efeito de aplicação de recurso do Fundo Partidário. 
36.4.1	Pois bem. Na opinião do TSE não só as questões financeiras relacionadas aos pagamentos da fatura da Grunase são fatores impeditivos para se considerar que o gasto de R$ 853,99 (oitocentos e cinqüenta e três reais e noventa e nove centavos) é relativo a serviços prestados pela empresa ao PSDC. A confusão dos proprietários da Grunase com os dirigentes do Partido impediu uma relação estritamente comercial nas supostas prestações de serviços daquela para este. 
36.4.3	Ademais, foi emitido o cheque 214 (peça 80, p. 174) , contra a conta bancária de movimentação de recursos do Fundo Partidário, no valor de R$ 853,99, portanto, em valor superior ao realmente discriminado no documento fiscal, na respectiva fatura e no boleto bancário, que foi de R$ 837,25, e seis dias após o vencimento (peça 80, p. 171-173) . A alegação foi a de que houve incidência de juros e multa pelo atraso de pagamento, sem apresentar comprovante de pactuação dos acréscimos aplicados sobre o valor originalmente cobrado. Ademais já havia sido verificado pelo próprio TSE que outros pagamentos do PSDC à Grunase foram efetuados sem boleto bancário, com atraso e isentos de incidência de juros, como detalhado à peça 6, p. 29. 
36.4.4	Assim, diante das considerações já feitas pelo TSE no sentido de existir uma correlação entre os proprietários da Grunase, tendo como sócio o Sr. José Maria Eymael e o Partido Social Democrata Cristão, tendo como dirigente o próprio José Maria Eymael, ambos ocupando, inclusive, o mesmo espaço físico para as atividades profissionais, bem como a existência de comportamento financeiro diverso, identificado nos outros pagamentos efetuados para a mesma empresa, no mesmo exercício financeiro, para os mesmos serviços, é mais um indicativo a demonstrar a impossibilidade de o pagamento aqui questionado ser referente à efetiva prestação de serviços da Grunase, haja vista a relação não se configurar como estritamente comercial. 
36.4.5	Desse modo, entende-se não ser possível acatar as alegações de defesa apresentadas pelos responsáveis, no sentido de justificar o suposto gasto, pela ausência de documentação capaz de dar suporte ao pagamento efetuado, pela inexistência de situação similar nos outros pagamentos ocorridos do PSDC à Grunase, ao longo do ano fiscal, e pela impossibilidade de estabelecer o nexo causal entre os recursos transferidos e as despesas constatadas. 
36.5	Pagamento por serviços contábeis prestados, no valor de R$ 160,00
36.5.1	Os responsáveis afirmam que o pagamento observado foi feito no valor de R$ 160,00, pelo BB, agência 1270-X, c/c 1054-5, cheque 208 (peça 80, p. 181) , referente a prestação de serviços contábeis pela Thomé & Secco, paga por boleto bancário com a identificação do cedente (peça 80, p. 182) . Segundo os responsáveis, a empresa de serviços contábeis está desobrigada da emissão de documento fiscal, tendo anexado Declaração atestando o valor dos recebimentos no exercício de 2001 (peça 80, p. 15) .
Análise
36.5.2	O TSE considerou que "recibo declaração" não pode ser considerado como comprovante válido, como prova de saída dos recursos das contas bancárias do PSDC ao longo do ano fiscal de 2001, que impede a apuração sobre o que de fato ocorreu com as saídas de cotas do Fundo Partidário da conta bancária do PSDC ao longo do ano fiscal de 2001. Os "recibos declarações" apresentados não demonstram qual o destino que foi dado a esta parcela dos recursos públicos percebidos pelo PSDC em 2001. 
36.5.3	Como consta da jurisprudência do TCU, a comprovação de despesas realizadas com recursos do fundo partidário não deve ser feita por intermédio de recibos (art. 3º, §1º, alínea "c" da Resolução TSE 19.768/1996) . Vale transcrever trechos do voto do Acórdão 881/2008-TCU-Primeira Câmara, Relator Valmir Campelo, nesse sentido: 
4.	O ordenamento jurídico não dá respaldo para que despesas realizadas com Partido Político sejam acobertadas apenas com recibo. O art. 3º, §1º, alínea 'c' da Resolução TSE n.19.768/1996, que disciplinava a prestação de contas dos Partidos Políticos e o Fundo Especial de Assistência Financeira dos Partidos Políticos (Fundo Partidário) , na época em questão, estabelecia que "as despesas realizadas devem estar acobertadas por documentação fiscal, na forma exigida legalmente".
5.	Como se vê, a comprovação por recibos está em desacordo com a exigência legal e eles não têm sido aceitos para comprovar gastos da espécie. A respeito da utilização deles a Serur ressaltou:
"Além do mais, recibos, por si só, não têm presunção de legitimidade suficiente para comprovar de forma inequívoca a natureza das despesas efetuadas, não permitindo concluir-se pelo bom uso dos recursos repassados por força do fundo partidário".
36.5.4	Ademais, como analisado pelo TSE, houve uma incoerência de valores entre a soma dos valores registrados no recibo declaração e a movimentação em conta bancária. Foi emitida Declaração constando as datas de pagamento e valores pagos, referentes ao exercício de 2001 (peça 6, p. 34) . Nesta Declaração é mencionado o valor de R$ 1.620,00 como total pago e ao efetuar o somatório chega-se ao montante de R$ 1.780,00. Assim, configura-se como um documento com valor diverso do que movimentado em sua conta bancária. 
36.5.5	A propósito, ao conferir tais valores nos extratos bancários correspondentes (peça 80, p. 35, 40, 45, 49, 58, 63, 71, 84, 91 e 92) , não foi identificada a maioria dos valores mencionados como saídas de numerário, conforme recibo emitido pela Thomé Serviços Contábeis Ltda. (peça 80, p. 184) . O único valor encontrado referiu-se ao mês de dezembro de 2001, na quantia de R$ 220,00 (peça 80, p. 88) .   
36.5.6	Nesse contexto, portanto, entende-se não ser possível acatar as alegações de defesa apresentadas pelos responsáveis, no sentido de justificar o suposto gasto, pela ausência de documentação capaz de dar suporte ao pagamento efetuado e pela impossibilidade de estabelecer o nexo causal entre os recursos transferidos e as despesas constatadas. 
36.6	Reembolso de despesa a dirigente partidário, no valor de R$ 69,99, R$ 15,80 e R$ 251,45
36.6.1	Segundo os responsáveis, o reembolso de despesas a dirigente partidário, no valor de R$ 69,99 feita pelo BB, agência 1270-X, c/c 1054-5, cheque 209 (peça 80, p. 185) , R$ 15,80, na mesma conta, cheque 210 (peça 80, p. 187) , R$ 251,45, na mesma conta, cheque 212 (peça 80, p. 189) , referem-se a reembolso de ligações telefônicas de interesse do partido, realizadas pelo seu aparelho celular e de despesas com viagem (peça 80, p. 16) . 
Análise
36.6.2	Conforme análise já feita pelo TSE, as cópias dos recibos de serviço de telefonia no valor de R$ 15,80 e R$ 69,99 estão em nome da pessoa José Maria Eymael e não do Partido (peça 80, p. 186 e 188) .
36.6.3	Quanto ao valor de R$ 251,45, segundo o TSE, o comprovante verificado foi a nota fiscal da hospedagem apresentada em nome da pessoa física José Maria Eymael no valor de R$ 178,45 e não em nome do PSDC. A diferença referiu-se a despesas com taxi sem identificação, inclusive, do beneficiário (peça 80, p. 190-193) . Comentou-se, inclusive, que o dirigente do Partido poderia estar em viagem a favor da Grunase e que, mesmo assim, não valeria como documento capaz de ser contabilizado como um custo.
36.6.4	Abordou-se que para que se comprovasse o gasto em nome do PSDC, o documento fiscal teria que ser emitido em nome do Partido e não tendo como destinatário do serviço prestado a pessoa do senhor José Maria Eymael. Caso assim fosse permitido, notas fiscais em nome de terceiros, há qualquer tempo, poderiam ser aproveitadas indiscriminadamente como comprovantes de despesas, bastando a alegação de serem pessoas a serviço do Grêmio Partidário. Portanto, não há como atestar a real movimentação financeira realizada pelo Partido nesta questão. Incluem-se, no caso, os recibos de táxi, visto que a nota de hospedagem não identifica ter sido a viagem a serviço do PSDC (peça 6, p. 40) .
36.6.5	Portanto, entende-se não ser possível acatar as alegações de defesa apresentadas pelos responsáveis, no sentido de justificar o suposto gasto, pela ausência de documentação capaz de dar suporte ao pagamento efetuado e pela impossibilidade de estabelecer o nexo causal entre os recursos transferidos e as despesas constatadas. 
36.7	Transferência intrapartidária, no valor de R$ 800,00
36.7.1	Os responsáveis mencionam que a transferência intrapartidária realizada no valor de R$ 800,00 por meio do BB, agência 1270-X, c/c 1054-5, cheque 215 (peça 80, p. 196) , referiu-se à contrapartida de serviços de secretaria prestados pelo Diretório Estadual de São Paulo ao Diretório Nacional. Alegam que à época não havia restrição legal para se efetuar tais transferências de recursos de Fundo Partidário (peça 80, p. 17) . 
Análise
36.7.2	Conforme análise efetuada pelo TSE, apesar de declarar ser uma transferência destinada ao Diretório Estadual do PSDC em São Paulo, o Demonstrativo dos Recursos do Fundo Partidário Distribuídos à Direção Estadual (peça 3, p. 95) não acusa nenhum lançamento. A única menção, identificada nos autos, da referida saída dos recursos da conta movimentação do Fundo Partidário, é uma cópia de um papel manuscrito (peça 2, p. 83) antecedida de uma cópia de cheque (peça 2, p. 82) . A folha manuscrita fala em reembolso parcial de despesa de secretaria. Nenhum documento capaz de realmente identificar a destinação dos recursos públicos foi apresentado. 
36.7.3	Ressaltou-se, também, que o art. 34 da Lei n. 9.096/95, em seu inciso III, estabelece que o partido político deva apresentar documentação que comprove a real destinação dada a dinheiro saído de suas contas bancárias. Por se tratar de um princípio da própria existência da República e pela ausência de documento comprobatório da destinação dos recursos públicos, não há como se atestar a real movimentação financeira ocorrida (peça 6, p. 41) .
36.7.4	Assim, diante da análise já efetuada pelo TSE, não se observou, efetivamente, nenhum lançamento efetuado ao Diretório Estadual conforme Demonstrativo elaborado à peça 3, p. 95.  Além disso, a folha manuscrita somente menciona reembolso parcial de despesa de secretaria, sem corresponder a um documento comprobatório quanto à efetiva prestação do serviço bem como a destinação real dos recursos públicos utilizados. Portanto, diante da ausência de documento hábil a testar a real movimentação financeira ocorrida, entende-se não ser possível acatar as alegações de defesa apresentadas pelos responsáveis, por não terem sido suficientes para elidir a irregularidade constatada. 
36.8	Pagamento referente à hospedagem de "site" do Partido, no valor de R$ 35,00
36.8.1	Os responsáveis alegam que o pagamento foi feito a fornecedor, no valor de R$ 35,00, pelo BB, agência 1270-X, c/c 1054-5, cheque 219 (peça 80, p. 198) , referente a hospedagem de site do Partido e não telefonia como lançado (peça 80, p. 17) . 
Análise
36.8.2	Como discorrido na análise feita pelo TSE, mesmo que o serviço de hospedagem de páginas do Partido não fosse, à época, tributado pelo ISS, não há como o prestador do serviço se escusar de fornecer o documento fiscal. Tanto é que a outra empresa, prestadora do mesmo serviço de hospedagem de página emitiu o documento fiscal ao PSDC (peça 6, p. 43) . 
36.8.3	Como verificado na análise já efetuada pelo TSE supracitada, o problema dos documentos não fiscais é o de não serem controlados pelo Fisco. Sem controle, não há como se afirmar ser um documento regular, capaz de realmente demonstrar aquele serviço discriminado em seu corpo. Portanto, sem o documento fiscal, realmente não há como se atestar a real movimentação financeira em questão, realizada pelo PSDC com recursos do Fundo Partidário. 
36.8.4	Desse modo, infere-se não ser possível acatar as alegações de defesa apresentadas pelos responsáveis, pelo fato de não terem demonstrado documentação comprobatória para comprovar o nexo causal entre os recursos repassados e as despesas constatadas. 
36.9	Reembolso a Co-locador, referente ao custo de ligações telefônicas no valor de R$ 306,90 
36.9.1	Os responsáveis mencionam que o reembolso efetuado ao Co-locador, no valor de R$ 306,90, pelo BB, agência 1270-X, c/c 1054-5, cheque 225 (docs 170 a 175) , referiu-se ao custo de ligações telefônicas para Diretórios Municipais e Estaduais do PSDC, efetuadas por meio de linhas telefônicas de propriedade da empresa Grunase. Alegam que no imóvel do qual era locadora, operava tanto o Diretório Nacional do PSDC como o Diretório Estadual, na condição de co-locatários. Informam que conforme cláusula 5ª do Contrato de Co-locação, foi acertado pelo Partido (co-locatário) junto à co-locadora (Grunase) a utilização de suas linhas telefônicas, com posterior reembolso (peça 80, p. 18) .
Análise
36.9.2	De acordo com análise feita pelo TSE, o PSDC possuía duas linhas telefônicas, conforme comprovam contas juntadas à sua prestação de contas. Não faz sentido a suposta utilização de linhas telefônicas de terceiros, da GRUNASE, em princípio, estranhos ao Partido. Mesmo que apresentasse uma nota fiscal da Grunase, o princípio da entidade é claro em não aceitar a confusão de património entre pessoas diferentes (peça 6, p. 44) .
36.9.3	Como abordado na referida análise, é fato que os elementos apresentados levam a crer que a empresa e o Partido se confundem em uma única pessoa na maioria de suas relações com a sociedade, haja vista dividirem todos os cômodos do prédio que ocupam. Assim, a Grunase pode ter usado o telefone do PSDC e vice-versa, sendo a confusão entre Partido e empresa evidente. Portanto, não há como se comprovar a real destinação dos recursos do Fundo Partidário, tendo em vista que os recursos públicos não podem ser utilizados por uma empresa privada para satisfazer as suas obrigações. 
36.9.4	Desse modo, infere-se não ser possível acatar as alegações de defesa apresentadas pelos responsáveis, pelo fato de não terem demonstrado documentação comprobatória para comprovar o nexo causal entre os recursos repassados e as despesas constatadas. 
36.10	Pagamento por serviços contábeis prestados, no valor de R$ 160,00
36.10.1	Os responsáveis afirmam que o pagamento observado foi feito a fornecedor, no valor de R$ 160,00, pelo BB, agência 1270-X, c/c 1054-5, cheque 223 (peça 80, p. 212-214) , referente a prestação de serviços contábeis pela Thomé & Secco, paga por boleto bancário com a identificação do cedente (peça 80, p. 19) . 
Análise
36.10.2	A análise referente a esse tipo de despesa já foi efetuada no item 36.5 e se aplica integralmente a este ponto. 
36.11	Reembolso de despesa a dirigente partidário, no valor de R$ 39,00
36.11.1	Segundo os responsáveis, o reembolso de despesas a dirigente partidário, no valor de R$ 39,00, foi efetuado pelo BB, agência 1270-X, c/c 1054-5, por meio do cheque 231, composto por pedágio e gasto com combustível, estando nos autos o comprovante do pedágio e o relatório de despesas de viagem (peça 80, p. 217-220) .
Análise
36.11.2	Conforme análise efetuada pelo TSE, é reiterada a exigência de documento fiscal para a comprovação de destino dos recursos dos partidos políticos, com base na Lei 9.096/95 e a sua regulamentação posterior e pela Resolução TSE 19.768/96, art. 3º, inciso II, § 1º, alínea "c", os quais impõem a exigência de documento fiscal para a comprovação de destino de recursos dos partidos políticos. Como observado, o Partido só apresentou um recibo de pedágio, sem data, bem como um relatório de despesa de viagem sem a anexação de documentos fiscais comprobatórios (peça 6, p. 45) . 
36.12	Reembolso de despesa a dirigente partidário, no valor de R$ 191,14 
36.12.1	Segundo os responsáveis, o reembolso de despesa a dirigente partidário, no valor de R$ 191,14, pelo BB, agência 1270-X, c/c 1054-5, cheque 240, referente a despesa com hotel e taxi em viagem a serviço do partido, estão nos autos os respectivos comprovantes e relatório de despesa de viagem (peça 80, p. 20) . 
Análise
36.12.2	Como já analisado pelo TSE, bem como especificamente no item 36.6 da presente instrução, repete-se, novamente, a mesma análise quanto às despesas ocorridas. Os documentos apresentados não estão no nome do PSDC e em consequência não há como se confirmar serem realmente serviços destinados a favor do Partido (peça 80, p. 221-223) . 
36.12.3	Nesse contexto, seria mais um caso em que não se pode atestar a real movimentação financeira realizada. Os fundamentos apresentados demonstram, claramente, a impossibilidade de os documentos serem utilizados para a comprovação do destino dos recursos do Fundo Partidário. Nesse sentido, não é possível acolher as alegações de defesa quanto a este ponto por não terem sido capazes de elidir as irregularidades constatadas. 
36.13	Despesa com tributo, no valor de R$ 46,79, R$ 90,00 (dois pagamentos de R$ 45,00) e R$ 47,25
36.13.1	Os responsáveis mencionam que as despesas com pagamentos de tributos (DARF) , no valores totais de R$ 184,04, pela conta correspondente do BB, agência 1270-X, c/c 1054-5, cheque 246 (peça 80, p. 226) , 249 (peça 80, p. 228) , 282 (peça 80, p. 230) e comprovante de arrecadação à peça 80, p. 260, referente ao pagamento de tributo, código da receita federal 3208, com os encargos correspondentes (peça 80, p. 20-21) . 
Análise
36.13.2	Como analisado pelo TCE, outro aspecto irregular a ser considerado é a utilização dos recursos públicos para o pagamento de juros e multas. O art. 44 da Lei 9.096/96 discrimina, de forma taxativa, e não exemplificativa, as possibilidades de gastos com o Fundo Partidário. Assim, não havendo permissão legal para que o Partido utilize os recursos públicos percebidos no pagamento de irregularidades cometidas, o pagamento de multa e juros por despesas quitadas fora do prazo é irregular. 
36.13.3	Assim, configura-se, realmente, como mais uma irregularidade cometida pelo Partido na tentativa de comprovar despesas com o Fundo Partidário. Além disso, como já observado pelo TSE, trata-se de simples formulários impressos, não trazendo nenhuma segurança de que o dispêndio com recursos públicos foi efetivamente aplicado na despesa em questão (peça 80, p. 226-231 e 260) .
36.13.4	Nesse sentido, não é possível acolher as alegações de defesa quanto a este ponto por não terem sido capazes de elidir as irregularidades constatadas. 
36.14	Pagamento referente à hospedagem de "site" do Partido, no valor total de R$ 70,00
36.14.1	Os responsáveis alegam que o pagamento foi feito a fornecedor, no valor de R$ 35,00, pelo BB, agência 1270-X, c/c 1054-5, cheque 266 (peça 80, p. 232) e cheque 279 (peça 80, p. 237) , referente a hospedagem de site do Partido. 	
Análise
36.14.2	A análise referente a esse tipo de despesa já foi efetuada no item 36.8 e se aplica integralmente a este ponto. 
36.15	Transferência intrapartidária, no valor de R$ 700,00
36.15.1	Os responsáveis mencionam que a transferência intrapartidária realizada no valor de R$ 700,00 por meio do BB, agência 1270-X, c/c 1054-5, cheque 271 (peça 80, p. 233) , referiu-se à contrapartida de serviços de secretaria prestados pelo Diretório Estadual de São Paulo ao Diretório Nacional. Consta a cópia do cheque nos autos e o crédito na conta de outros recursos do Banco Banespa está registrado no extrato bancário relativo ao mês de outubro de 2001 (peça 80, p. 23) . 
Análise
36.15.2	A análise referente a esse tipo de despesa já foi efetuada no item 36.8 e se aplica integralmente a este ponto. 
36.16	Despesa com fornecedor, referente ao pagamento de motoboy e correio, no valor de R$ 49,61
36.16.1	Os responsáveis informam que a despesa se referiu ao pagamento de serviço de motoboy e correio no valor de R$ 49,61, por meio do cheque 283 (peça 80, p. 239) .  
Análise
36.16.2	Como já analisado pelo TSE e apresentado nas alegações de defesa, o boleto comprobatório do pagamento possui como cedente a Santa Tereza Serv. Com. Ltda (peça 80, p. 243) e o documento mencionado pelo Partido é uma fatura emitida pela H & M Transportes de Cargas Ltda. - ME (peça 80, p. 242) . Assim, abordou-se que como a simples fatura não é um documento fiscal controlado, não se pode atestar se os recursos públicos foram realmente destinados para o pagamento do valor nela transcrito. 
36.16.3	Além disso, consta dos autos que, além desta irregularidade quanto à ausência do documento fiscal, o advogado do Partido reconheceu não saber como comprovar parte do valor da despesa aqui comentada (peça 6, p. 49) . Desse modo, considera-se como não comprovada a despesa, não sendo possível acolher as alegações de defesa quanto a este ponto. 
36.17	Pagamento por serviços contábeis prestados, no valor de R$ 220,00
36.17.1	Os responsáveis afirmam que o pagamento observado foi feito no valor de R$ 220,00, pelo BB, agência 1270-X, c/c 1054-5, cheque 281 (peça 80, p. 244) , referente a prestação de serviços contábeis pela Thomé & Secco, paga por boleto bancário com a identificação do cedente (peça 80, p. 245) . 
Análise
36.17.2	A análise referente a esse tipo de despesa já foi efetuada no item 36.5 e se aplica integralmente a este ponto. 
36.18	Despesa com fornecedor, no valor de R$ 200,78
36.18.1	Os responsáveis comentam que a despesa ocorrida por meio do cheque 291 (peça 80, p. 247) , referente a serviços de correspondência, motoboy e sedex, possui documentação incompleta, haja vista terem tentado contato com o fornecedor, o qual alegou já ter transcorrido 9 anos do fato gerador, não sendo mais possível o fornecimento da segunda via da nota fiscal (peça 80, p. 25) . 
Análise
36.18.2	Conforme análise elaborada pelo TSE, o próprio PSDC reconhece não ser possível apresentar a documentação legalmente exigida (peça 1, p. 175 e 179) . Assim, não há como se atestar a real movimentação financeira em questão, não tendo sido apresentados documentos legalmente aceitos para a comprovação da despesa (peça 6, p. 51) . 
36.18.3	Desse modo, considera-se como não comprovada a despesa, não sendo possível acolher as alegações de defesa apresentadas pelos responsáveis. 
36.19	Pagamento por serviços contábeis prestados, no valor de R$ 220,00
36.19.1	Os responsáveis apresentam despesa com fornecedor, no valor de R$ 220,00, por meio do cheque 297 (peça 80, p. 257) , referente à prestação de serviços contábeis pela Thomé & Secco, paga por boleto bancário com a identificação do cedente (peça 80, p. 25) . 
Análise
36.19.2	A análise referente a esse tipo de despesa já foi efetuada no item 36.5 e se aplica integralmente a este ponto. No entanto, conforme evidenciado pelo TSE (peça 6, p. 51) e como consta do recibo declaração (peça 80, p. 259) , somente uma única vez ao longo do ano fiscal de 2001 foi efetuado um pagamento no valor de R$ 220,00 (duzentos e vinte reais) ao prestador de serviços contábeis. Mas, constata-se outro pagamento de mesmo valor supostamente realizado, além deste. Essa constatação demonstra, em definitivo, a impossibilidade de se atestar a real movimentação financeira em questão.
36.19.3	Desse modo, considera-se como não comprovada a despesa, não sendo possível acolher as alegações de defesa apresentadas pelos responsáveis. 
37.	Com base no acima exposto, os procuradores dos responsáveis alegam que de todos os pagamentos com recursos do Fundo Partidário apontados na "tabela" anexa à Informação 873/2008, somente em seis a documentação comprobatória haveria pendências, totalizando R$ 248,17 (peça 80, p. 26-28) : 
37.1	R$ 9,00, cheque 202, a ser juntado o ticket da ECT relativo ao Sedex.
37.2	R$ 16,74, cheque 214, correspondente ao pagamento à empresa Grunase, sendo tal diferença encargos moratórios. 
37.3	R$ 1,79, cheque 246, em relação ao valor de R$ 853,99 correspondente a encargos moratórios. 
37.4	R$ 2,25, cheque 262, correspondente a encargos moratórios. 
37.5	R$ 17,61, cheque 283, correspondente a documentos não fiscais (ordens de serviço) e utilizada para pagamento de juros, vedado para efeito de aplicação do recurso do Fundo Partidário. 
37.6	R$ 200,78, cheque 291, embora presente a documentação que comprova a prestação de serviços, não está o pagamento instruído por documentação fiscal adequada. 
38.	Assim, alegam que o total dos seis incidentes representam somente R$ 248,17, correspondente a 1,0791% do total de recursos disponíveis de Fundo Partidário do exercício de 2001, sendo, a seu ver, insignificante e lícito desconsiderá-lo com fundamento no Princípio da Insignificância ou Bagatela (peça 80, p. 28) . 
39.	Ainda, os procuradores dos responsáveis defendem que o total de recursos do Fundo disponíveis no exercício de 2001 era de R$ 22.997,01 e que, conforme demonstrado no item 37 e subitens, o total dos recursos considerados como irregulares, relativos a despesas diversas, conforme a Tabela anexa à Informação 873/2008, é de R$ 4.536,70. Acrescentando-se a esse valor o total de recursos aplicados em pagamento de aluguel, R$ 6.370,00, alcança-se o valor total de recursos do Fundo Partidário considerados como irregulares o montante de R$ 10.906,70. Desse modo, deduzindo-se do valor de R$ 22.997,01 o montante de despesas analisadas de R$ 10.906,70, apura-se o saldo de recursos não impugnado de R$ 12.090,31, diferente do total a ser restituído ao erário, na visão do TSE, que seria a totalidade dos recursos disponíveis, caracterizando, com isso, recolhimento indevido (peça 80, p. 29) . 
40.	Por fim, defendem que do total movimentado dos recursos do Fundo em 2001 não teria restado comprovada tão somente a regularidade de aplicação no valor de R$ 248,17, o que corresponde a um percentual de 1,0791% sobre o valor disponível de recursos do Fundo, o que poderia ser desprezado, pelo princípio da insignificância ou bagatela. Requerem, portanto, que considere correta a prestação de contas com a sua aprovação pelo TCU bem como determinada expedição ao TSE para retirada dos nomes dos responsáveis do Cadin (peça 80, p. 29-30) . 
41.	Como já abordado pelo TSE, a Lei dos Partidos Políticos (9.096/95) , em seu art. 34, inciso III, ao regulamentar o inciso III do art. 17 da Constituição Federal, estabelece que o PSDC deveria ter apresentado documentação comprobatória da saída dos recursos do Fundo Partidário de sua conta bancária. Os itens supracitados ficaram pendentes de apresentação de documentos capazes de comprovar a destinação dos recursos do Partido, no caso, das verbas públicas que recebeu. 
42.	Outra irregularidade cometida pelo PSDC foi a de movimentar em uma única conta bancária recursos do Fundo Partidário e de outras fontes, estes advindos de doações de particulares. A Lei 9.096/95, em seu art. 43, é clara em estabelecer que as movimentações dos recursos do Fundo Partidário devem ser realizadas em estabelecimentos bancários controlados pelo Poder Público Federal. O escopo da legislação é manter a movimentação dos recursos públicos em contas bancárias diversas daquelas utilizadas para receitas oriundas de outras fontes, da iniciativa privada. 
43.	Nesse contexto, com base nos elementos acostados nos autos e diante das análises efetuadas pelo TSE, bem como nas alegações de defesa apresentadas, verifica-se que o PSDC não conseguiu comprovar a boa e regular aplicação de todos os recursos repassados, exceto quanto à parcela de transferência de 20% do valor das cotas do Fundo para a conta especial do ISDC (R$ 358,65) e à parcela do aluguel referente ao Partido (R$ 6.292,50) . Portanto, com base nas novas informações apresentadas pelos responsáveis, considera-se cabível propor que as parcelas acatadas sejam deduzidas dos primeiros repasses efetuados ao Partido (janeiro, fevereiro e abril de 2001) considerados como débitos, deixando os dos últimos repasses por serem mais favoráveis aos responsáveis quanto às suas datas de ocorrência. Assim sendo, propor-se-á que os débitos das oito primeiras parcelas sejam expurgados, restando o valor de R$ 22,20 a ser mantido da nona parcela para totalizar o montante de R$ 6.651,15 (R$ 6.292,50 + R$ 358,65) .
44.	Portanto, propor-se-á que se mantenha a responsabilidade dos Srs. José Maria Eymael (CPF XXX.617.128-XX) e Renato da Silva (CPF XXX.925.198-XX) , juntamente aos demais responsáveis arrolados no processo, pelo débito apurado, por não terem apresentado documentação de forma a comprovar a boa e regular aplicação de todos os recursos repassados, cujo valor resta a seguir demonstrado: 
	DATA DE OCORRÊNCIA
	VALOR ORIGINAL (R$) 

	*2/4/2001
	22,20

	23/4/2001
	85,85

	23/4/2001
	1.658,85

	23/5/2001
	1.658,85

	23/5/2001
	89,70

	29/6/2001
	152,44

	29/6/2001
	1.658,85

	24/7/2001
	1.658,85

	24/7/2001
	92,80

	27/8/2001
	1.914,06

	27/8/2001
	90,92

	27/9/2001
	1.914,06

	20/10/2001
	1.777,34

	26/11/2001
	1.777,34

	26/12/2001
	1.793,75

	Total
	16.345,86

	             	*Valor residual da dedução do valor comprovado de R$ 6.651,15 dos débitos apurados. 	
CONCLUSÃO
45.	As alegações de defesa foram apresentadas pelos Srs. José Maria Eymael (CPF XXX.617.128-XX) e Renato da Silva (CPF XXX.925.198-XX) , as quais foram analisadas por esta Unidade Técnica, cujas conclusões se encontram evidenciadas nos respectivos subitens, entendendo-se que suas alegações de defesa devem ser acatadas parcialmente, somente em relação aos itens relativos à transferência de 20% do valor das cotas do Fundo Partidário para a conta especial de ISDC e à comprovação de pagamento de metade do aluguel estabelecido com o Partido, por não terem sido suficientes no sentido de elidir as irregularidades a eles atribuídas ou para afastar suas responsabilidades. Quanto ao espólio de Luiz Vidal Silva (CPF XXX.711.134-XX) e Celso Roberto Veloso (CPF XXX.381.348-XX) , não foram apresentadas suas alegações de defesa, sendo considerados revéis para todos os efeitos processuais.  
46.	Ademais, não se vislumbra a existência de boa-fé ou excludentes de responsabilidades na conduta dos responsáveis. Portanto, propõe-se que sejam julgadas irregulares as suas contas, bem como sejam condenados em débito, porém sem aplicação de eventuais sanções, haja vista a ocorrência da pretensão da prescrição punitiva. 
47.	Embora o valor total do débito seja inferior a R$ 100.000,00, como preconiza o art. 6º da IN 71/2012 com as modificações ocorridas com a IN 76/2016, quanto à dispensa de instauração da TCE, no presente caso não mais se aplica, haja vista as disposições constantes naquele artigo se referirem somente às TCE´s pendentes de citação válida, hipótese não observada no presente processo. 
48.	Ademais, cabe lembrar que a primeira instrução (peça 8) foi pelo arquivamento dos autos, com fundamento no art. 93 da Lei 8.443/1992, nos arts. 169, inciso VI, e 213 do RI/TCU c/c os arts. 6º, inciso I, e 19 da IN/TCU 71/2012, sem prejuízo da adoção das providências previstas no art. 15 da mencionada norma. Com isso, o processo foi arquivado por decisão proferida pelo Acórdão 5948/2013-TCU-Segunda Câmara, Relator Raimundo Carreiro, sem cancelamento do débito. Posteriormente, houve a decisão de reabertura dos autos, por meio do Acórdão 3225/2018-TCU-Segunda Câmara, Relator Aroldo Cedraz, efetuando-se, portanto, a citação dos responsáveis e analisadas as respectivas alegações de defesa, sendo o processo julgado no mérito.
PROPOSTA DE ENCAMINHAMENTO
49.	Diante do exposto, submetem-se os presentes autos à consideração superior, propondo-se: 
	a) considerar revéis o espólio de Luiz Vidal Silva (CPF XXX.711.134-XX) e Celso Roberto Veloso (CPF XXX.381.348-XX) , para todos os efeitos processuais, nos termos do art. 12, § 3º, da Lei 8.443/1992; 
	b) acatar parcialmente as alegações de defesa apresentadas pelos Srs. José Maria Eymael (CPF XXX.617.128-XX) e Renato da Silva (CPF XXX.925.198-XX) , por não terem sido suficientes para elidir as irregularidades constatadas ou afastadas suas responsabilidades;
	c) julgar irregulares, nos termos dos arts. 1º, inciso I, 16, inciso III, alínea "c", da Lei 8.443/1992 c/c os arts. 19 e 23, inciso III, da mesma Lei, e com os arts. 1º, inciso I, 209, III, 210 e 214, inciso III, do Regimento Interno, as contas do espólio do Sr. Luiz Vidal Silva (CPF XXX.711.134-XX) , do Sr. Celso Roberto Veloso (CPF XXX.381.348-XX) , do Sr. José Maria Eymael (CPF XXX.617.128-XX) e do Sr. Renato da Silva (CPF XXX.925.198-XX) , condenando o espólio do primeiro, solidariamente com os outros responsáveis, ao pagamento das quantias a seguir especificadas, atualizadas monetariamente e acrescidas dos juros de mora, calculados a partir das datas discriminadas até a efetiva quitação do débito, fixando-lhes o prazo de 15 (quinze) dias para que comprovem, perante o Tribunal, o recolhimento das referidas quantias ao Fundo Partidário, nos termos do art. 23, inciso III, alínea "a", da citada Lei c/c o art. 214, inciso III, alínea "a", do Regimento Interno, abatendo-se, na oportunidade, quantia (s) eventualmente ressarcida (s) :
c.1) Irregularidade: Não comprovação da boa e regular aplicação dos recursos do Fundo Partidário transferidos ao Partido Social Democrata Cristão - PSDC no exercício de 2011, diante da impugnação de despesas não comprovadas.
Débito
	DATA DE OCORRÊNCIA
	VALOR ORIGINAL (R$) 

	*2/4/2001
	22,20

	23/4/2001
	85,85

	23/4/2001
	1.658,85

	23/5/2001
	1.658,85

	23/5/2001
	89,70

	29/6/2001
	152,44

	29/6/2001
	1.658,85

	24/7/2001
	1.658,85

	24/7/2001
	92,80

	27/8/2001
	1.914,06

	27/8/2001
	90,92

	27/9/2001
	1.914,06

	20/10/2001
	1.777,34

	26/11/2001
	1.777,34

	26/12/2001
	1.793,75

	Total
	16.345,86

			*Valor residual da dedução do valor comprovado de R$ 6.292,50 dos débitos apurados. 	
	d) autorizar, desde logo, a cobrança judicial das dívidas, nos termos do art. 28, inciso II, da Lei nº 8.443/1992, caso não atendidas as notificações;
	e) autorizar desde logo, se requerido, com fundamento no art. 26 da Lei 8.443/1992, c/c o art. 217, do Regimento Interno do TCU, o parcelamento das dívidas em até 36 (trinta e seis) parcelas, incidindo sobre cada parcela, corrigida monetariamente, os correspondentes legais, fixando-se o prazo de quinze dias, a contar do recebimento da notificação, para comprovarem perante o Tribunal o recolhimento da primeira parcela, e de trinta dias, a contar da parcela anterior, para comprovar os recolhimentos das demais parcelas, devendo incidir sobre cada valor mensal, atualizado monetariamente, os juros de mora devidos, no caso do débito, na forma prevista na legislação em vigor, alertando os responsáveis de que a falta de comprovação do recolhimento de qualquer parcela implicará o vencimento antecipado do saldo devedor, nos termos do art. 26, parágrafo único, da Lei 8.443/1992, c/c o art. 217, §2º, do Regimento Interno deste Tribunal;
	 f) encaminhar cópia da deliberação que vier a ser proferida aos responsáveis para conhecimento e ao Procurador-Chefe da Procuradoria da República no Distrito Federal, nos termos do § 3º do art. 16 da Lei 8.443/1992 c/c o § 7º do art. 209 do Regimento Interno do TCU, para adoção das medidas que entender cabíveis, informando-lhes que o inteiro teor da deliberação pode ser consultado no endereço www.tcu.gov.br/acordaos.
2. 	O Ministério Público junto ao TCU acompanhou a unidade técnica, conforme o parecer à peça 89, transcrito a seguir:
	Trata-se de tomada de contas especial instaurada pelo Tribunal Superior Eleitoral em nome de José Maria Eymael, Luiz Vidal Silva, Renato da Silva e Celso Roberto Veloso, todos pertencentes à Comissão Executiva do Diretório Nacional do Partido Social Democrata Cristão - PSDC, em razão da não aprovação da regular aplicação dos recursos provenientes do Fundo Partidário, referentes ao exercício de 2001.	
Cumpre registrar que esta Corte, por intermédio do Acórdão 5948/2013-TCU-Segunda Câmara, decidiu arquivar estes autos, com fundamento nos arts. 93 da Lei 8.443/92, 169, inciso VI, e 213 do RI-TCU, assim como no art. 6º, inciso I, c/c o art. 19 da IN-TCU 71/2012, uma vez que o valor atualizado do débito apurado era menor que o limite fixado para instauração de TCE (peça 14) .
Não obstante, os responsáveis José Maria Eymael e Renato da Silva opuseram embargos de declaração à supracitada deliberação, requerendo que o processo fosse julgado no mérito, após ser-lhes assegurado o exercício do contraditório e da ampla defesa (peça 26, p. 20) .
Embora não tenha conhecido dos embargos de declaração, o Tribunal determinou o desarquivamento do presente processo, com vistas à citação dos responsáveis e posterior julgamento das contas, com fundamento no art. 199, § 3º, do RI-TCU e no art. 19, § 2º, da IN-TCU 71/2012, nos termos do Acórdão 3225/2018-TCU-Segunda Câmara (peça 39) .
Promovida a citação dos responsáveis, apenas José Maria Eymael e Renato da Silva apresentaram alegações de defesa sobre as ocorrências abaixo indicadas, que impediram a comprovação da boa e regular aplicação de parte dos recursos do Fundo Partidário pelo PSDC no exercício de 2001:
	a) quebra de nexo causal entre as despesas declaradas e os recursos federais disponibilizados, uma vez que estes foram movimentados na mesma conta bancária com verbas de outras fontes;
	b) ausência de comprovação da efetiva ocorrência de despesas informadas;
	c) ausência de documentação válida para comprovar a despesa apresentada;
	d) não comprovação de que a despesa apresentada beneficiou o PSDC.
Após examinar detidamente cada um dos argumentos apresentados, a Secex-TCE concluiu que não foram suficientes para atestar a regularidade da maior parte das despesas impugnadas, na medida em que os documentos comprobatórios apresentados não possuem valor legal ou fiscal e não estão em nome do PSDC (peça 86) .
A despeito da dificuldade causada pela movimentação de recursos de outras fontes na conta corrente específica do Fundo Partidário, a unidade técnica considerou que podem ser acolhidas as alegações de defesa acerca da transferência de 20% do valor das cotas do Fundo Partidário para a conta especial do Instituto Social Democrata Cristão, no valor de R$ 358,65, e do pagamento de aluguel relativo à parte do imóvel ocupada pela sede do PSDC, no valor de R$ 6.370,00.
Chama a atenção, neste caso, o fato de que funcionavam no mesmo imóvel, sob regime de  co-locação, com rateio de despesas operacionais, a sede do Partido e a empresa Grunase, de propriedade de José Maria Eymael, que também era o presidente do PSDC.
Inclusive, um dos itens impugnados diz respeito ao pagamento à referida empresa pela prestação de serviços de assessoria de relações públicas, no valor de R$ 853,99, sem a devida comprovação.
Desse modo, considerando adequada a análise realizada pela Secex-TCE, este representante do Ministério Público de Contas manifesta-se em conformidade com a proposta formulada no item 49 da instrução, no sentido de que sejam julgadas irregulares as contas dos responsáveis solidários, condenando-os ao recolhimento do débito apurado, sem, contudo, aplicar-lhes multa, em face da ocorrência da prescrição da pretensão punitiva (peça 86) .
	É o Relatório.

8.1. Samuel Antônio Lourenço de Oliveira (OAB-SP 298.451), representando José Maria Eymael e Renato da Silva.

Subprocurador-Geral Paulo Soares Bugarin.

TOMADA DE CONTAS ESPECIAL. ARQUIVAMENTO SEM JULGAMENTO DO MÉRITO. PEDIDO DE DESARQUIVAMENTO. NÃO COMPROVAÇÃO DA BOA E REGULAR GESTÃO DOS RECURSOS PROVENIENTES DO FUNDO PARTIDÁRIO - EXERCÍCIO DE 2001. CITAÇÃO. PRESCRIÇÃO DAS PRETENSÕES PUNITIVA E RESSARCITÓRIA. ARQUIVAMENTO. CIÊNCIA.

TOMADA DE CONTAS ESPECIAL (TCE)

Secretaria de Controle Externo de Tomada de Contas Especial (SecexTCE).

Trata-se de Tomada de Contas Especial instaurada pelo Tribunal Superior Eleitoral, nos termos do art. 35, § 1°, da Resolução TSE 21.841/2004, em desfavor dos Srs. José Maria Eymael (Presidente) , Luiz Vidal Silva (1° Vice-Presidente, falecido) , Renato da Silva (Tesoureiro Geral) e Celso Roberto Veloso (1º Tesoureiro) , todos pertencentes à Comissão Executiva do Diretório Nacional do Partido Social Democrata Cristão (PSDC, gestão 1999-2003) , em razão da não aprovação da regular aplicação dos recursos provenientes do Fundo Partidário, referentes ao exercício de 2001.
A prestação de contas apresentada pelo PSDC referente ao exercício de 2001 foi rejeitada por decisão unânime do Tribunal Superior Eleitoral (Resolução TSE 22.453, Relator Ministro José Delgado, peça 56) , devido à omissão de parte dos dirigentes do PSDC em comprovar a destinação dada aos recursos do Fundo Partidário. O montante de recursos disponibilizados ao Partido Social Democrata Cristão no exercício de 2001 foi de R$ 22.997,01.
Ao apreciar a matéria, o TCU prolatou o Acórdão 5948/2013-TCU-Segunda Câmara, de relatoria do eminente Ministro Emérito Raimundo Carreiro, por meio do qual as contas dos responsáveis foram arquivadas sem julgamento do mérito, tendo em vista que o valor devido se encontrava aquém do fixado à época pelo Tribunal para o prosseguimento da TCE, conforme previsto no artigo 213 do RITCU. 
Essa decisão então foi questionada pelos responsáveis José Maria Eymael e Renato da Silva, mediante embargos de declaração, com solicitação para que o processo fosse julgado no mérito, após ser-lhes assegurado o exercício do contraditório e da ampla defesa (peça 26, p. 20) . Como resultado, o TCU apreciou novamente a matéria por meio do Acórdão 3225/2018-TCU-Segunda Câmara, de minha relatoria, no qual, embora não tenha conhecido dos embargos opostos, determinou o desarquivamento do processo (art. 199, § 3º, do RITCU) e a citação dos responsáveis sobre as seguintes ocorrências: 
a) quebra de nexo causal entre as despesas declaradas e os recursos federais disponibilizados, uma vez que estes foram movimentados na mesma conta bancária com verbas de outras fontes;
b) ausência de comprovação da efetiva ocorrência de despesas informadas;
c) ausência de documentação válida para comprovar a despesa apresentada;
d) não comprovação de que a despesa apresentada beneficiou o PSDC.
Dos responsáveis citados, apenas José Maria Eymael e Renato da Silva apresentaram alegações de defesa.
Ao examinar a questão, a SecexTCE concluiu que as justificativas apresentadas devem ser acatadas parcialmente, "somente em relação aos itens relativos à transferência de 20% do valor das cotas do Fundo Partidário para a conta especial de ISDC e à comprovação de pagamento de metade do aluguel estabelecido com o Partido". Considera, dessa forma, que as informações aduzidas não foram suficientes para elidir as irregularidades a eles atribuídas. 
Como tais irregularidades ocorreram em 2001 e o ato que ordenou a citação se deu em 2018, resta configurada a prescrição da pretensão punitiva, conforme entendimento firmado no Acórdão 1441/2016-TCU-Plenário, de relatoria do Min. Benjamin Zymler, que uniformizou a jurisprudência acerca da questão. Diante disso, a unidade técnica propõe julgar irregulares as contas dos responsáveis, condenando-os ao pagamento do débito no valor histórico de R$ 16.345,86, sem aposição da multa prevista no art. 57 da Lei 8.443/92. 
O Ministério Público junto do TCU, representado nestes autos pelo Exmo. Subprocurador-Geral Paulo Soares Bugarin, anuiu ao entendimento da SecexTCE acerca das irregularidades apontadas e da resultante quebra do nexo de causalidade no uso dos recursos provenientes do fundo Partidário, ressaltando que "funcionavam no mesmo imóvel, sob regime de co-locação, com rateio de despesas operacionais, a sede do Partido e a empresa Grunase, de propriedade de José Maria Eymael, que também era o presidente do PSDC".
Com as devidas vênias, entendo que esta tomada de contas especial comporta solução diversa.
De início, cumpre aferir a ocorrência de prescrição das pretensões punitiva e ressarcitória, em consonância com a recém-publicada Resolução-TCU 344/2022. Nesse ponto, rememoro que, nos termos do art. 8º do referido normativo, incide a prescrição intercorrente se o processo ficar paralisado por mais de três anos, pendente de julgamento ou despacho.  
Ocorre que, compulsando os autos, detecto que, entre 8/11/2013 e 7/3/2017, este processo não recebeu impulso, materializando-se o fenômeno da extinção da pretensão sancionatória e de ressarcimento do débito, ao se adotar o entendimento hoje predominante e normatizado nesta Corte - o que não o era àquele tempo. 
Assim, não resta alternativa que não reconhecer, em absoluto respeito ao novel normativo, a prescrição das pretensões punitiva e ressarcitória, com o consequente arquivamento deste processo, nos termos do art. 11 da Resolução-TCU 344/2022.
	Ante o exposto, VOTO no sentido de que o Tribunal adote a deliberação que ora submeto à apreciação deste Colegiado.
TCU, Sala das Sessões, em 2 de maio de 2023.
AROLDO CEDRAZ 
Relator